【裁判字號】    95,上更(一),161
【裁判日期】    950831
【裁判案由】    毒品危害防制條例
【裁判全文】
臺灣高等法院臺中分院刑事判決     95年度上更(一)字第161號
上  訴  人
即  被  告  甲○○
                    6樓之5.
選任辯護人  林本能  律師
上列上訴人因毒品危害防制條例案件，不服臺灣臺中地方法院94
年度訴字第2870號中華民國95年3月8日第一審判決（起訴案號：
臺灣臺中地方法院檢察署94年度偵字第8851號，移送併辦：94年
度偵字第7932號），提起上訴，本院判決後，經最高法院發回更
審，本院判決如下：
    主  文
上訴駁回。
    事  實
一、甲○○（綽號「阿伯」）前於九十三年間因犯持有第一級毒
    品罪，經原審法院判處有期徒刑六月確定，於九十三年十一
    月二十四日易科罰金執行完畢。甲○○與邱永杰（業據原審
    法院判處有期徒刑三年十月確定）、鄭秋長（業據原審法院
    判處有期徒刑七年四月，嗣因撤回上訴而確定）等三人均明
    知綽號「嫂子」之成年人蔣游麗花（由檢察官另案偵辦）意
    圖營利，而販賣第一級毒品海洛因給不特定人，竟均受雇於
    蔣游麗花，而與蔣游麗花及亦受雇於蔣游麗花、綽號「阿興
    」之成年人徐進興（由檢察官另案偵辦）基於共同販賣第一
    級毒品海洛因營利之概括犯意聯絡，自九十三年間起至九十
    四年四月間止，由蔣游麗花將毒品海洛因交給徐進興保管及
    稀釋分裝成小包後，轉交給鄭秋長、邱永杰等人；另一方面
    ，蔣游麗花以行動電話與欲購買海洛因之人聯繫購買之數量
    、價格、交付之地點，並記下對方之車牌號碼，且聯繫徐進
    興、鄭秋長、邱永杰等人依其指示至約定之地點確認買方之
    車牌號碼後，將第一級毒品海洛因交付對方並取回價金，再
    將販賣所得之金額交給擔任總務之甲○○，由甲○○彙整轉
    交給蔣游麗花。其等即以上述方式，於下列時間、地點交易
    ：
(一)、九十四年三月十一日十九時許，在台中縣豐原巿火車站附近
    某涵洞，將含袋重約○‧四公克之毒品海洛因一包販賣給張
    俊偉，且推由邱永杰出面交付並取回所得新台幣（下同）一
    千元；又於九十四年三月十二日十一時三十分許，同在上址
    販賣含袋重約○‧二公克之毒品海洛因一包給張俊偉，亦由
    邱永杰交付毒品及收受所得五百元；並於九十四年三月十一
    日前某不詳時地，二次販賣毒品海洛因各一包給張俊偉，價
    格均為一千元，共計得款二千元，皆由邱永杰完成交易。
(二)、九十四年四月二十四日十九時許，在台中縣豐原巿葫蘆墩一
    街與東洲路口，販賣海洛因一包給真實身分不詳、綽號「阿
    俊」之成年男子，推由鄭秋長出面為之，得款一千元；再於
    九十四年四月二十六日十一時五十五分許，亦在台中縣豐原
    巿葫蘆墩一街與東洲路口，欲販賣海洛因一包（驗餘淨重○
    ‧三○公克、空包裝重○‧二一公克）給真實身分不詳、綽
    號「芭樂」之某成年女子，並推由鄭秋長為之時，於尚完成
    成交易前，即為警當場查獲，扣得上述之海洛因一包。
(三)、徐進興依蔣游麗花之指示，於九十四年三月二十日十九時許
    ，在台中縣豐原巿三豐路七四二巷十號前，正欲與他人交易
    時，為警當場查獲，扣得毒品海洛因二百五十六包（驗餘合
    計淨重六六‧二六公克、空包裝重六八‧七九公克，純度四
    ‧八六％，純質淨重三‧二二公克）。
二、警方並持搜索票於九十四年八月一日十三時五分許，在台中
    縣豐原巿圓環北路一段二六三號六樓之五甲○○之住處，扣
    得蔣游麗花所有交付甲○○供其等聯繫本件販賣海洛因所用
    之和信電訊0000000000號易付卡一張、臺灣大哥大卡號0000
    000000000號易付卡一張、諾基亞廠牌行動電話一支（內含
    和信電訊卡號00000000000000號SIM卡一張）、SAGEN廠牌行
    動電話一支（內含臺灣大哥大卡號0000000000000號SIM卡一
    張）等物。至邱永杰則係於九十四年三月十二日十四時十分
    許，在台中縣豐原巿豐勢路與豐陽路口為警查獲，並於偵查
    中經檢察官事先同意，供述上開與案情有重要關係之待證事
    項及其他共犯之犯罪事證，致使檢察官得以追訴本案之其他
    共犯，而查悉上情。
三、案經臺灣臺中地方法院檢察署檢察官自動檢舉偵查起訴。
    理  由
壹、證據能力方面
    證人蔣惠芳、蔣游麗花、徐進興於後開檢察官偵訊時，及共
    犯徐進興、證人張俊偉於後開警詢時之陳述，未經被告甲○
    ○於言詞辯論終結前聲明異議，視為同意作為證據，且各該
    警詢、偵訊筆錄復經被詢問人閱覽後親自簽名捺印，本院審
    酌各該偵訊、警詢筆錄作成時之情況，認為適當，依刑事訴
    訟法第一百五十九條之五第二項規定，得為證據，具有證據
    能力。
貳、實體方面
一、訊據被告甲○○雖供承有於前述期間內為蔣游麗花向共犯邱
    永杰、鄭秋長及徐進興等人收取現金後，彙整轉交給蔣游麗
    花之行為，惟矢口否認有與邱永杰等人多次販賣第一級毒品
    海洛因之犯行，辯稱：蔣游麗花為其遠親，在某次宴會中認
    識後，蔣游麗花經常搭乘其駕駛之營業計程車，因而委託他
    代為收取合會之會錢後彙轉給蔣游麗花，他完全不知此等金
    錢來源是否涉有不法，絕無任何共同販賣海洛因之行為云云
    。
二、經查：
(一)、證人蔣惠芳於九十四年六月一日檢察官訊問時，具結證稱：
    其母即蔣游麗花確有販賣第一級毒品海洛因之犯行，由共犯
    邱永杰、鄭秋長及徐進興等人負責交付毒品給買方，另由被
    告甲○○負責向邱永杰等人收取賣得金錢，被告是跑計程車
    ，住豐原等語（見九十四年度偵字第八八五一號卷第二五至
    二七頁），且於原審法院審理時，仍就被告交付金錢予蔣游
    麗花一節為相同之證詞（見原審卷第一一七至一二三頁）。
(二)、證人蔣游麗花於九十四年七月六日檢察官訊問時，證稱：共
    犯邱永杰、鄭秋長二人為她交付所販賣之毒品海洛因給買方
    ，且由被告甲○○負責向邱永杰、鄭秋長等人收取販賣海洛
    因之所得等語（見九十四年度偵字第八八五一號卷第七一至
    七三頁）。
(三)、證人徐進興於原審法院審理時，具結證稱：伊曾將販賣海洛
    因所得交付被告甲○○等語（見原審卷第一三七至一三九頁
    ）。且徐進興在警詢中亦供稱：車手從伊處拿毒品出去販賣
    後，所得是交給一名「阿伯」之人，「阿伯」之真實姓名確
    如警方查證之「甲○○」；警方在伊租屋處查扣組織聯絡名
    單（按名單影本見九十四年度偵字第七九三二號卷第八○頁
    ），其中嫂子就是蔣游麗花，也就是伊等集團中之首腦，即
    吸食毒品者打電話給嫂子，嫂子再聯絡車手向伊領取毒品，
    再由車手將毒品販賣給吸毒者，車手再將出售毒品之所得交
    給「阿伯」，「阿伯」再將所得交給嫂子；販毒集團內部組
    織，集團主腦是「嫂子」即蔣游麗花為負責人，下設一位「
    總務」，就是綽號「阿伯」甲○○負責，再下一階就是「管
    料」即伊本人負責，再下一層就是車手，鄭秋長是販賣之車
    手等語（見九十四年度偵字第七九三二號卷第七○、七一頁
    ），徐進興在檢察官偵訊時亦為相同陳述（見同上偵查卷第
    八五頁）。雖然徐進興在原審改稱：伊在警詢、偵訊中提到
    「總務」之詞，是警察跟伊說的，伊才知道甲○○是總務云
    云，但查，上開警詢筆錄係就徐進興租屋處查扣之聯絡名單
    ，詢問徐進興該名單中所載之綽號所代表之人，及其等負責
    之工作，徐進興因此回答說明，而且徐進興所述關於其本身
    、蔣游麗花、鄭秋長販毒分擔之角色部分，嗣均經徐進興、
    蔣游麗花、鄭秋長坦白承認，均與事實相符，則徐進興警詢
    所述應無受警誘導，始陳述被告是販毒集團「總務」之可能
    ，況且徐進興在警詢陳述距離案發時間較近，較無考量利害
    關係，所述較為可採，其於原審證述：警察跟伊說，伊才知
    道甲○○是總務等語，核係迴護之詞，而不足取。
(四)、被告邱永杰、鄭秋長於原審審理時，就被告甲○○所涉部分
    ，於具結後證稱：其等均有為蔣游麗花販賣毒品海洛因，而
    將所得之現金交給甲○○等語（見原審卷第一四九至一五八
    頁）。
(五)、依前開蔣惠芳、蔣游麗花、徐進興及鄭秋長、邱永杰等人之
    證詞，足見被告客觀上確有擔任販毒主腦蔣游麗花販賣第一
    級毒品收款之總務，並向邱永杰、鄭秋長、徐進興等車手收
    取販賣毒品海洛因所得之財物。
(六)、被告雖以所收之款係蔣游麗花主持互助會之會款，不知所收
    取者係販賣毒品所得置辯，然查：
１、共犯邱永杰前開具結之證詞中，供稱被告甲○○向他收取販
    賣毒品海洛因所得之金額時，是由他告訴被告甲○○數額，
    被告甲○○表示無誤後即離開等語（見原審卷第一五四頁）
    ；共犯鄭秋長具結後亦證稱：當他將販賣海洛因所得金額交
    給被告甲○○後便離去，不曾與被告甲○○對話等語（見原
    審卷第一五八頁），顯示其間轉交販賣所得非常迅速、一致
    ，早有默契，參以被告於客觀上代蔣游麗花收取其雇用之車
    手販賣海洛因所得之財物，顯示甚受蔣游麗花高度之信任，
    以此等親信關係，參諸一般經驗法則及論理法則，足可斷定
    被告甲○○必然知悉此係蔣游麗花及共犯邱永杰、鄭秋長等
    人販賣海洛因之所得。
２、雖證人蔣游麗花於原審審理時具結證述其係委請被告甲○○
    代其收取會錢云云，惟其亦坦承事實上並無招集任何互助會
    等語（見原審卷第一一三頁），而自相矛盾，而且蔣游麗花
    前於偵查中供稱：伊有招集合會，鄭秋長、邱永杰有參加伊
    之合會，被告幫伊收會錢等語（見八八五一號偵查卷第一三
    ○頁），然鄭秋長、邱永杰實係蔣游麗花販賣第一級毒品之
    車手，業經鄭秋長、邱永杰在原審坦白承認，並已經原審以
    九十四年度訴字第二八七○號判決確定，由此益見蔣游麗花
    刻意以招集合會名義，作為迴護其車手鄭秋長、邱永杰及收
    款總務被告之詞，蔣游麗花所述伊只告訴被告收會錢等語，
    亦不足為被告有利之認定。
３、按合會係會首與會員間所訂立之契約，會員與會員間並無法
    律關係之存在（八十九年五月五日修正施行之民法第七○九
    條之一規定，合會會員之間亦得互相約定而成立合會），合
    會定期開標，以標金（即所謂會息）最高者為得標，會員得
    標時應付出標金，此項標金為未得標會員所應得之利益（最
    高法院六十三年度台上字第一一五九號判例意旨參照）。準
    此，合會會員在未得標之前（活會），每次開標後僅將扣除
    會息後之金額（會款）繳納會首，至會員得標後（死會），
    每次開標後則應向會首繳納包括會息之會款，故合會各會員
    向會首繳納會款情形，只有因活會變成死會，而陸續增加，
    別無死會變成活會，造成繳納會款減少情形。查，被告雖辯
    稱：蔣游麗花告訴伊去收會錢云云，但又稱：伊前後約有七
    、八個月時間，幫蔣游麗花收會錢，每次金額（會錢）都不
    一樣，金額上上下下等語（見本院卷第四六、四七頁），核
    與合會會員每期繳納之會款，隨合會各期進行中陸續增加之
    情形，顯然不符，而且被告自承有跟過合會（見本院卷第四
    七頁），又其所謂收取會款之時間又長達七、八個月，對於
    實係收取販毒所得，並且與合會收款常情不符之收款過程，
    豈能諉為不知？再者，被告亦自承受僱蔣游麗花，一天工資
    一千元。則被告顯然有擔任蔣游麗花收取販毒所得之角色分
    工，並藉以營利，至為灼然。
(七)、證人張俊偉於九十四年三月十二日警詢時，已將其於前開犯
    罪事實欄所載四次與綽號「嫂子」之蔣游麗花聯繫購買毒品
    海洛因，而均由共犯邱永杰出面完成交易之相關情節，敘明
    在卷，並於當時指認亦在場之共犯邱永杰即係交付毒品及收
    受價金之人無誤；雖至原審審理時另具結證述：他不認識共
    犯邱永杰，交付毒品給他之人並非共犯邱永杰云云；然參上
    述證據，顯見其先前於警詢時之陳述較為可信。從而，即係
    邱永杰出面與證人張俊偉完成前開犯罪事實欄所載四次交易
    之事實，已明確無疑。
(八)、鄭秋長於九十四年四月二十四日十九時許，在台中縣豐原巿
    葫蘆墩一街與東洲路口，販賣海洛因一包給綽號「阿俊」之
    成年男子，得款一千元，及於九十四年四月二十六日十一時
    五十五分許，同在上址，欲再販賣海洛因一包給綽號「芭樂
    」之某成年女子，而於完成交易前即為警查獲，扣得該包海
    洛因之事實，業據鄭秋長坦承在卷，並有扣案海洛因一包（
    驗餘淨重○‧三○公克、空包裝重○‧二一公克）可證。另
    徐進興為警查獲時所扣得之毒品海洛因二百五十六包（驗餘
    合計淨重六六‧二六公克、空包裝重六八‧七九公克，純度
    四‧八六％，純質淨重三‧二二公克），上開毒品送請法務
    部調查局鑑定結果，確屬第一級毒品海洛因無誤，有鑑定通
    知書在卷可查；此外警方從被告甲○○住處所扣得其與蔣游
    麗花所有供其等聯繫販賣海洛因所得之和信電訊0000000000
    號易付卡一張、臺灣大哥大卡號 0000000000000號易付卡一
    張、諾基亞廠牌行動電話一支（內含和信電訊卡號00000000
    000000號SIM卡一張）、SAGEN 廠牌行動電話一支 （內含臺
    灣大哥大卡號0000000000000號SIM卡一張）等物，均足為佐
    證。
(九)、被告及辯護人另以被告實際並無販賣毒品行為，與蔣游麗花
    、邱永杰、鄭秋長、徐進興等人並無行為分擔等語置辯。按
    ：以自己共同犯罪之意思，參與實施犯罪構成要件以外之行
    為，或以自己共同犯罪之意思，事先同謀，而由其中一部分
    人實施該犯罪行為者，均為共同正犯（司法院大法官會議釋
    字第109號解釋參照） 。換言之，行為人如係以自己共同犯
    罪之意思參與犯罪，其所參與者縱非該犯罪構成要件之行為
    ，仍無礙於共同正犯罪責之成立。又共同正犯間之犯意聯絡
    ，並不以數人間直接發生為限，即有間接之聯絡者，亦包括
    在內。查，本件被告既係與共犯蔣游麗花、邱永杰、鄭秋長
    、徐進興等人共組此販毒集團，且該集團分成集團主腦即蔣
    游麗花為負責人，下設一位「收錢總務」即甲○○負責，再
    下一階就是「管料」即徐進興，並兼任車手，再下一層車手
    有鄭秋長、邱永杰負責交付毒品，並於收款後轉交被告，是
    被告縱未親自交付第一級毒品予買受者，並收取價金，但其
    明知其他車手轉交者係販毒所得，仍予收受轉交蔣游麗花，
    顯然組織其他成員販毒行為在其合同意思範圍以內，各自分
    擔犯罪行為之一部，相互利用他人之行為，以達其犯罪之目
    的者，即應對於全部所發生之結果，共同負責。
(十)、綜合前述，被告所辯，難以採信，本件事證已經明確，被告
    犯行堪以認定。
三、核被告甲○○所為，係犯毒品危害防制條例第四條第一項之
    販賣第一級毒品罪；又被告甲○○與蔣游麗花、徐進興、邱
    永杰、鄭秋長等人間，具有犯意聯絡及行為分擔，皆為共同
    正犯。其等共同正犯販賣前後持有毒品海洛因之低度行為應
    為販賣之高度行為所吸收，不另論罪。並且：
(一)、按被告行為後，刑法第五十六條連續犯之規定，業於九十四
    年二月二日總統令公布修正，於九十五年七月一日施行（下
    稱新刑法，修正前刑法下稱舊刑法），則被告之犯行，因行
    為後新法業已刪除連續犯之規定，此刪除雖非犯罪構成要件
    之變更，但顯已影響行為人刑罰之法律效果，自屬法律有變
    更，依新法第二條第一項規定，比較新、舊法結果，仍應適
    用較有利於被告之行為時法律即舊法論以連續犯（最高法院
    九十五年五月二十三日刑事庭第八次會議決議參照）。準此
    ，被告先後多次犯行，時間緊接，所犯基本構成要件相同，
    顯係基於概括之犯意反覆為之，為連續犯，依修正前刑法第
    五十六條，應均以一罪論，且除上開法定刑為死刑、無期徒
    刑之部分外，皆加重其刑。
(二)、被告曾於九十三年間因犯持有第一級毒品罪，由原審法院判
    處有期徒刑六月，得易科罰金確定，於九十三年十一月二十
    四日執行完畢等情，有臺灣臺中地方法院檢察署刑案資料查
    註紀錄表、臺灣高等法院被告前案紀錄表各一件附卷可憑，
    ，茲於五年以內再故意犯本件有期徒刑以上之罪，不論依修
    正前之刑法第四十七條，或修正後之刑法第四十七條第一項
    之規定，均構成累犯，對被告而言並無有利或不利之情形，
    自不生新舊法比較之問題，應逕依修正前之刑法第四十七條
    ，論以累犯，並遞加重其刑，但法定刑死刑、無期徒刑部分
    ，不得加重。
(三)、以被告販賣海洛因之所得共計四千五百元，且查獲之海洛因
    數量尚屬有限之犯罪情狀而言，縱予宣告上開法定最低刑度
    之無期徒刑，在客觀上仍足以引起一般同情，認嫌過重，而
    非不可憫恕，故依修正前刑法第五十九條減輕其刑（修正前
    後刑法第五十九條規定，對被告而言並無有利或不利之情形
    ）；關於法定刑為死刑、無期徒刑以外之部分，並先加後減
    之。
(四)、九十四年度偵字第七九三二號移送併辦部分，雖未經起訴，
    惟因與本件已論罪科刑者具有連續犯之裁判上一罪關係，屬
    同一案件，為起訴之效力所及，本院併予審酌，併此敘明。
四、原審因而適用毒品危害防制條例第四條第一項、第十八條第
    一項前段、第十九條第一項，第二條第一項前段（按原審未
    及引用）、刑法第十一條、第二十八條、第三十八條第一項
    第二款、修正前刑法第五十六條、第四十七條、第五十九條
    等規定，並審酌被告等犯罪之目的、動機、手段、方法、所
    得、參與程度之輕重及犯後態度等一切情狀後，量處有期徒
    刑十年，並就扣案如附表一所載之毒品海洛因已依法宣告沒
    收並銷燬之，並就附表二所示之物，係共犯蔣游麗花所有，
    提供被告與蔣游麗花聯絡之用，業經被告供承在卷，且被告
    與蔣游麗花所聯繫者，即如上所述之販毒收款情形，前已敘
    及，應依刑法第三十八條第一項第二款，併予宣告沒收，且
    就被告因犯販賣第一級毒品罪所得之財物四千五百元，依毒
    品危害防制條例第十九條第一項沒收之，如全部或一部不能
    沒收時，以其財產抵償之，其認事用法核無違誤，量刑亦屬
    允當，上訴意旨猶執陳詞否認犯罪，其上訴為無理由，應予
    駁回。
據上論結，應依刑事訴訟法第三百六十八條，判決如主文。
本案經檢察官乙○○到庭執行職務。
中    華    民    國    95    年    8     月    31    日
              刑事第八庭  審判長法  官  羅  得  村
                                法  官  巫  政  松
                                法  官  陳  宏  卿
上列正本證明與原本無異。
如不服本判決應於收受送達後十日內向本院提出上訴書狀，其未
敘述上訴之理由者並得於提起上訴後十日內向本院補提理由書（
均須按他造當事人之人數附繕本）。
                                書記官  柯  孟  伶
中    華    民    國    95    年    9     月    1     日
附表一：
┌──┬────────┬────┬─────────┐
│編號│應沒收銷燬之毒品│數    量│  備          註  │
├──┼────────┼────┼─────────┤
│一  │第一級毒品海洛因│二百五十│驗餘合計淨重六六‧│
│    │（查獲徐進興時所│六包    │二六公克、空包裝重│
│    │扣押者）        │        │六八‧七九公克，純│
│    │                │        │度四‧八六％，純質│
│    │                │        │淨重三‧二二公克  │
├──┼────────┼────┼─────────┤
│二  │第一級毒品海洛因│一包    │驗餘淨重○‧三○公│
│    │（查獲鄭秋長時所│        │克、空包裝重○‧二│
│    │扣押者）        │        │一公克            │
└──┴────────┴────┴─────────┘
附表二：
┌──┬───────────────────────┐
│編號│           應沒收之物品名稱及數量             │
├──┼───────────────────────┤
│一  │和信電訊0000000000號易付卡一張                │
├──┼───────────────────────┤
│二  │臺灣大哥大卡號0000000000000號易付卡一張       │
├──┼───────────────────────┤
│三  │諾基亞廠牌行動電話一支（內含和信電訊卡號      │
│    │00000000000000號SIM卡一張）                   │
├──┼───────────────────────┤
│四  │SAGEN廠牌行動電話一支（內含臺灣大哥大卡號     │
│    │0000000000000號SIM卡一張）                    │
└──┴───────────────────────┘
                                                    Ａ


司法院資訊處製作；財團法人民間司法改革基金會備份。
